Inventaris van het archief van de Artillerie-Inrichtingen, 1813-1941 (1942-1972)
Nationaal Archief, Den Haag
Bij Koninklijke boodschap van 15 september 1948 werd de Staten-Generaal een ontwerp van wet voorgelegd tot nadere vaststelling van de regeling betreffende de oprichting van de NV Nederlandsche Machinefabriek Artillerie-Inrichtingen. Omdat de bijbehorende Memorie van Toelichting onvoldoende sterk beargumenteerd bleek te zijn, werd het wetsontwerp (1948-937) op 12 april 1950 ingetrokken.
CAD, geheim verbaalarchief Ministerie van Oorlog. 24 maart 1950, nr. C 70 en 29 maart 1950, I 74.
Een tweede wetsontwerp (nr. 2359 van 1951) werd eveneens ingetrokken. Daarop werd in 1953 een interdepartementale commissie onder leiding van de staatssecretaris van Oorlog F.J. Kranenburg ingesteld, welke tot taak kreeg de ministers van Economische Zaken, van Binnenlandse Zaken, van Financiën en van Oorlog schriftelijk te adviseren inzake welke juridische vorm passend zou zijn voor de NV, alsmede op welke wijze de rechtspositie van het personeel regeling behoefde.
CAD, gewoon verbaalarchief Ministerie van Oorlog, 17 oktober 1953, nr. 92690.
De commissie diende op 6 november 1954 een rapport in met een ontwerp van wet tot instelling van een Nationaal Bedrijf Artillerie-Inrichtingen. In het concept Memorie van Toelichting werd nog eens goed het unieke karakter van de Artillerie-Inrichtingen geschetst. Het onderscheidde zich, zo stelde de Memorie, op talloze manieren van particuliere ondernemingen: door haar herkomst (afstamming van het staatsarsenaal), haar producten (wapens, munitie), haar afzet (voornamelijk defensie) en haar nationaal karakter. De commissie kwam op grond van het nationaal karakter van de Artillerie-Inrichtingen enerzijds tot de conclusie dat de vorm van NV daarvoor oneiglijk was, terwijl anderzijds de noodzaak bestond om het bedrijf rechtspersoonlijkheid toe te kennen. De commissie kwam daarop tot de conclusie dat de beste oplossing van dit dilemma besloten lag in een (publiekrechterlijke) rechtspersoon sui generis dat wil zeggen een vorm van rechtspersoonlijkheid, die niet kan worden ondergebracht in één der vakjes van in onze maatschappij bestaande rechtspersoonlijkheden, op zich zelf staand wat haar vorm betreft; deze kan slechts door wet gecreëerd worden.
CAD, archief Ministerie van Oorlog, 1955-1980, in bewerking: Beleidsterrein militair materieel, dossier 240299.
Als benaming voor deze rechtspersoon werd Nationaal Bedrijf gekozen.
CAD, gewoon verbaalarchief Ministerie van Oorlog, 25 november 1954, nr 141742.
Op basis van het rapport Kranenburg werd in 1955 wederom een wetsontwerp, nr 4170 ingediend, met als strekking de instelling van een Nationaal Bedrijf Artillerie-Inrichtingen. Ook dit ontwerp haalde het Staatsblad niet. In augustus 1957 werd de zoveelste poging ondernomen; een gewijzigd wetsontwerp 1957 werd ingediend. Onder druk van het parlement werd in dit ontwerp als rechtspersoonlijkheid voor de Artillerie-Inrichtingen wederom het Staatsbedrijf - in de zin van artikel 88 van de Comptabiliteitswet - gekozen. Tenslotte werd het Staatbedrijf Artillerie-Inrichtingen op 1 januari 1959 ingesteld bij wet van 20 maart 1958 (Stb. 177).
Voor stukken inzake de ontwerp van wet en de juridische status van de Arttillerie-Inrichtingen na 1951: CAD, het archief van het ministerie van Defensie, beleidsterrein militair materieel, dossiers 206460, 240299, 388813, 293090.l
Als hoofdtaak kreeg het bedrijf het vervaardigen van en de handel in wapens, munitie en ander oorlogsmateriaal.
Eind 1969 gaf de minister van Defensie raadgevend bureau ir B.W. Berenschot uit Amsterdam de opdracht een onderzoek in te stellen naar de structuur van het Staatsbedrijf. Daarnaast werd datzelfde bedrijf opgedragen een aanvullend onderzoek te doen naar de logistieke betekenis van de Artillerie-Inrichtingen voor de krijgsmacht. Sedert de begrotingsbehandeling in oktober van dat jaar - waar ook de begroting van de Artillerie-Inrichtingen werd vastgesteld - bestond er een toestand van twijfel en onzekerheid onder het personeel inzake de toekomst. Perspublicaties verergerden deze toestand. Medio 1970 bood Berenschot zijn rapport aan de Secretaris-Generaal van Defensie aan. In 1970 bestond de taak van de Artillerie-Inrichtingen uit het vervaardigen en renoveren van munitie voor de Nederlandse krijgsmacht, de rivisie en het onderhoud van wapens en wapenonderdelen, het beheer van een afdeling optiek en instrumenten en de productie van precisiemachines. Er waren drie vestigingen, het bekende Hembrug te Zaandam, een kleine vestiging voor optiek te Delft. Daarnaast was er een dochteronderneming, de N.V. Pyro te Ossendrecht. Hier vonden laboreer- en renoveerwerkzaamheden plaats.
Ten gevolge van onder meer een dalende behoefte aan munitie, zowel in Nederland als in het buitenland, de onmogelijkheid munitie te exporteren, omdat bij de Artillerie-Inrichtingen geen wapenontwikkeling meer plaats vond, werd een herstructurering onvermijdelijk.
Uiteindelijk werd de militaire productie van het Staatsbedijf per 1 januari 1973 overgenomen door Eurometaal N.V. Deze overname werd mogelijk gemaakt bij wet van 22 november 1972 (Stb. 674). Hiermee werd het voortbestaan van het Staatsbedrijf zinloos.
Bij wet van 18 december 1974 (Stb. 771) werd het Staatsbedrijf Artillerie-Inrichtingen dan ook met ingang van 1 januari 1975 opgeheven.
7 Geschiedenis van de organen van de aangetroffen gedeponeerde archieven
De Commissie voor de bezoldiging en titulatuur van de burgerlijke ambtenaren bij de Centrale Magazijnen van Militaire Kleeding en Uitrusting en bij 's Rijks Magazijn van Geneesmiddelen werd ingesteld bij ministeriële beschikking van 16 juni 1910. De taak van de commissie bestond uit het ontwerpen van een regeling om de salariëring en titulatuur van burgerambenaren bij de Centrale Magazijnen van Militaire Kleeding en Uitrusting en bij 's Rijks Magazijn van Geneesmiddelen zo mogelijk in overeenstemming te brengen met de Artillerie-Inrichtingen. De commissie werd na het uitbrengen van haar verslag op 11 juli 1911 ontbonden.
Het munitiebureau (vanaf 1939 deel uitmakend van het Centraal Orgaan voor de voorziening in de behoeften van de Weermacht (COW) werd voor de eerste maal ingesteld bij beschikking van de ministers van Oorlog en Marine van 30 juni 1915 nr. 3, respectievelijk 1 juli 1915 nr. S 45. Het doel van het munitiebureau was medewerking van de Nederlandse industrie te verzekeren bij de vervaardiging van munitie, opdat aanvulling daarvan onder alle omstandigheden gewaarborgd zou zijn. Bij beschikking van 19 juni 1920, nr. 102
Legerorders 1920, nr. 315.
van de minister van oorlog werd het munitiebureau weer opgeheven.
Bij besluit van het Directorium van het COW van 18 oktober 1939 nr. 10 werd het munitiebureau opnieuw ingesteld. Het bestond uit drie leden, te weten de directeur voor het materieel der landmacht (voorzitter), de directeur van het COW en de directeur-voorzitter van de Artillerie-Inrichtingen, alsmede een algemeen gedelegeerde en een secretaris. De instelling van dit bureau had verstrekkende gevolgen voor de Artillerie-Inrichtingen. Verzoeken om opgaaf van prijs en levertijd, opdrachten tot aanmaak of aanschaf, verzoeken of opdrachten voor onderzoek en voorlichting, voorzover betrekking hebbende op materiaal dat bij de directeur voor het materiaal der landmacht in beheer was, dienden voorgelegd te worden aan het munitiebureau. De algemeen gedelegeerde kon zelfstandig in naam van de directeur-voorzitter Artillerie-Inrichtingen handelen, briefwisseling voeren en stukken ondertekenen. Voor de uitvoering van zijn taken kon hij beschikken over het personeel van de TAVO.
Geschiedenis van het archiefbeheer
Vanaf de vestiging van de Artillerie-Inrichtingen aan de Hembrug eind 19e eeuw bestond het onderhavige archief formeel uit drie afdelingen:
Munitiefabriek
Draagbare wapenen
Magazijnen.
In 1898 werden bij ministeriële beschikking de procedures inzake aanvragen van diverse autoriteiten bij afdelingshoofden van de Artillerie-Inrichtingen geregeld. Bij deze aanvraag moest voortaan melding worden gemaakt van de ministeriële aanvraag of machtiging waarop deze gegrond was. De medeondertekening van de directeur op facturen, vrachtbrieven en dergelijke kwam te vervallen. Vragen om inlichtingen en mededelingen betreffende de uitvoering van gegeven bevelen moesten worden gericht tot de betrokken afdelingshoofden.
Recueil militair, bevattende de wetten, besluiten en orders betreffende de Koninklijke Nederlandsche landmacht. 1898 ('s-Gravenhage, 1898) 275.
De reeds gememoreerde vereniging van de Wapenfabriek met de Munitiefabriek in 1926, met als resultante een nieuwe afdeling Technische Zaken, had ook zijn repercussies op de archiefvorming. Alleen de index B -verantwoording wapens - bleef zelfstandig archief vormen
Bij ministeriële beschikking van 27 oktober 1938, nr. 289 werd bepaald dat alle correspondentie voortaan zou lopen via de directie, gezeteld op het hoofdbureau, Lange Voorhout 102 te Den Haag.
Legerorders 1938, nr. 348.
In verband met de invoering van een voorlopige regeling postbehandeling en de inrichting van een eigen archief bij de afdeling TAVO, stelde het hoofd TAVO in juli 1939 voor de archieven op een uniforme manier in te delen. Bij elk afdelingsarchief zouden hoofdgroepen moeten worden onderscheiden, afgeleid van de taken van de desbetreffende afdeling. Deze hoofdgroepen zouden worden aangeduid met letters, bijv. A voor administratie, M voor munitie en G voor geschut.
Brief van het hoofd TAVO aan de directeur, nr. 1530U van 25 juli 1939. In: inv.nr. 2321.
Het is echter niet bekend of voornoemd voorstel ook daadwerkelijk is ingevoerd.
Met ingang van 16 maart 1942 werd het correspondentie-archief van het Autobedrijf opgeheven en ondergebracht in het directie-archief. Vanaf die datum werden dus alle inkomende en uitgaande brieven in het directie-archief opgenomen. De minuten van de door de directie te tekenen brieven dienden vooraf door het betrokken afdelingshoofd worden geparafeerd. Bij het directie-archief werd een zogenaamde bewakingsagenda aangehouden.
Kennisgeving nr. 17 van het Staatsbedrijf der Artillerie-Inrichtingen inliquidatie, 14 maart 1942.
In januari 1943 werden na een bespreking met de commissaris voor de belangen van de voormalige Nederlandse weermacht nieuwe richtlijnen voor het afwikkelingsbureau Artillerie-Inrichtingen vastgesteld, waaronder de behandeling van de correspondentie. Ingekomen stukken werden op de tot dan toe gebruikelijke manier geagendeerd en behandeld. Van belangrijke stukken werd direct een afschrift gemaakt dat via de afdeling E naar eerdergenoemde commissaris werd gestuurd. Uitgaande directiestukken werden voortaan door deze commissaris getekend. Het briefhoofd luidde voortaan: Commissaris voor de belangen van de v.m. Nederlandsche weermacht - afdeeling E - Afwikkelingbureau A.I.
Het archief van het Centraal Mobilisatie Magazijn (CMM)
Het Centraal Mobilisatie Magazijn werd ingesteld bij Directie Besluit op 18 april 1939, nr. 135, de organisatie werd nader vastgesteld bij Directie Belsuit 2 juni 1939, nr. 176. De hoofdtaak van het CMM bestond uit het registreren van elders opgeslagen Rijksgoederen.
bevatte oorspronkelijk 220 mappen, gerangschikt naar bedrijf, waarin per fabrikant werd geregistreerd welke productiemiddelen door de Artillerie-Inrichtingen, of door haar aangeschaft voor rekening van het ministerie van Defensie aan particuliere bedrijven in bruikleen waren afgestaan. Elke map bevatte zogenaamde eindrecapitulatiestaten en inspectieverslagen. Daarnaast kwamen er 7 omslagen betreffende de grondslagen waarop het archief gebaseerd was in voor. Verder was er onder meer een map met correspondentie betreffende terugzendingen en verplaatsingen van gereedschappen.
De archieven werden van 1914 tot 1933 opgeslagen op de zolders van de bureaugebouwen aan de Hembrug. Door de sterke toename van het correspondentiearchief in combinatie met het geringe draagvermogen van de zolders werd besloten een deel van het centraal archief te verplaatsen naar het W(estelijk?) bureelgebouw, en wel naar de voormalige papierkamer. De opberging was als gevolg van deze overplaatsing onoverzichtelijk en wat meer telt, het archief werd verspreid over diverse locaties.
Het bij de Artillerie-Inrichtingen aanwezige archief werd in 1933 aan een bewerking onderworpen. Daarbij werd het grootste gedeelte dat "(...) voor het bedrijf geacht werd geen waarde meer te bezitten en ook uit historisch oogpunt beschouwd, niet meer voor opbewaring in aanmerking kwam, vernietigd." Er was toentertijd archief onder beheer vanaf 1813. In 1933 werden 5 kisten archiefbescheiden overgedragen aan het Legermuseum te Doorwerth
Doorwerth werd in de Tweede Wereldoorlog vernietigd; de onderhavige stukken zijn naar alle waarschijnlijkheid dus ook verloren gegaan.
, terwijl wat genoemd werd "(...) de boeken op het archief hebbende (...)", waarmee naar alle waarschijnlijkheid de indicateurs en agenda's worden bedoeld, werden bewaard.
Nota Archief der Artillerie-Inrichtingen van 30 december 1933.
Aangenomen werd, dat Geheim Algemene Zaken bij de overplaatsing van de directie naar 's-Gravenhage in 1938 werd meegenomen en mogelijk met de geheime archieven Directie en Vestiging Delft bij het begin van de oorlog in 1940 ter plaatse opgeruimd c.q. vernietigd werden.
Het archief van het voormalig Staatsbedrijf der Artillerie-Inrichtingen werd in bewaring gegeven bij de sectie militaire geschiedenis van de bevelhebber der landstrijdkrachten. Mede gezien de geringe raadpleegfrequentie van dit archief en de slechte bouwkundige staat van de bewaarruimte, verzocht het hoofd van de sectie op 13 september 1983 aan het hoofd CAD dit archief over te nemen.
CAD, bureau beheer, onderdeelsmap 1019.
De verwerving van het archief
Het archief is krachtens bepalingen van de Archiefwet overgebracht.
Inhoud en structuur van het archief
2.13
Inhoud
Het directiearchief was samengesteld uit de vroegere afdelingsarchieven van algemeene zaken, technische zaken en gedeeltelijk aanschaffingen.
Het geheim archief was niet compleet. Zo ontbraken onder andere Geheim Algemene Zaken, Directie en Vestiging Delft vanaf ongeveer Juni 1938 en Hoofd Fabriek 1941.
Daarnaast bleek dat van verschillende onderwerpen correspondentie zowel in het gewone als in het geheime archief voorkomt.
Selectie en vernietiging
Er werden geen archiefbescheiden vernietigd tijdens de bewerking in 1941. De bewerker was echter een andere mening toegedaan: "Mijns inziens zou een groot gedeelte vernietigd kunnen worden, aangezien dit thans van geen waarde voor de historie van het bedrijf is. Bij een eerstvolgende herordening zou dan dit gedeelte onder aanwijzing van een daartoe bevoegde autoriteit kunnen worden vernietigd."
Het hoofd van Bureau 3 van het Militair Kabinet schreef in een nota van 30 september 1945 aan het hoofd van de afdeling B 5 dat "voor vernietiging mogen m.i. niet in aanmerking worden gebracht de belangrijke stukken, welke betrekking hebben op:
Artillerie-Inrichtingen
Pyrotechnische School
z.g. Geweerwinkel
Vuurwerkerij te Delft,
Constructie Werkplaatsen te Delft
Stapelmagazijnen te Delft.
In het bijzonder de stukken, welke betrekking hebben op de aanschaffing van materieel en de bewapening van de Koninklijke Nederlandse landmacht, [dienen] alhier te worden bewaard."
In 1954 vroeg de NV toestemming aan de minister van Oorlog om over te mogen gaan tot vernietiging van een deel van de comptabele bescheiden (betalingsstukken, kas-, giro-, crediteuren-, debiteuren-, inkoop- en verkoopboeken, journalen, grootboeken) over 1920-1953. Dit bestand was ongeselecteerd en ongeschoond overgedragen aan de NV. De minister vroeg de Algemene Rekenkamer of zij bezwaar tegen vernietiging van genoemde bescheiden tot 1935 had.
In 1986 werd door het CAD een selectie op het archief van de afdelingen Aanschaffingen en Administratie toegepast, waarbij respectievelijk 7 en 32 meter archiefbescheiden werden vernietigd. Van deze vernietiging werden verklaringen opgesteld.
CAD, bureau beheer, onderdeelsmap 1019.
Selectie op te bewaren en te vernietigen archiefbescheiden vond plaats met als richtsnoer de Lijst van voor vernietiging in aanmerking komende archiefbescheiden van het ministerie van Defensie uit 1987. Daarnaast werd de selectie uitgevoerd op basis van het door de CAS opgestelde Voorstel toepassing [...] V-categorieën op het archief AI.
De selectie in te bewaren en voor vernietiging in aanmerking komende archiefbescheiden werd deels gebaseerd op de Lijst van te vernietigen archiefbescheiden van het ministerie van Defensie ('s-Gravenhage, 1987). Aangezien deze vernietigingslijst bij de bewerking niet geheel kon worden toegepast, is een Lijst van voor vernietiging in aanmerking komende categoriën archiefbescheiden samengesteld. Voornoemde lijst is gebaseerd op het door de CAS opgesteld Voorstel toepassing [...] V-categorieën op het archief AI.
De dossiers inzake de afwikkeling van defensiecontracten van op 15 mei 1940 uitstaande orders, afgesloten vóór 10 mei 1940 (inv.nrs. 2731-2733, 2834, 2836-2844, 2933, 2936-2943) zijn grotendeels vernietigd, behoudens een aantal dossiers, die als zogenaamde voorbeelddossiers bewaard zijn gebleven. Op deze manier is het mogelijk te reconstrueren hoe destijds voornoemde contracten werden afgehandeld.
Om te bepalen welke dossiers voor bewaring in aanmerking kwamen, zijn een aantal criteria opgesteld, aan de hand waarvan de voor bewaring in aanmerking komende dossiers werden geselecteerd. Deze criteria zijn:
dossiers inzake opdrachten bij grote bedrijven, zoals Bofors, DAF en Oerlikon
dossiers inzake opdrachten groter dan 100.000 gulden
dossiers inzake opdrachten voor levering van geschut, voertuigen e.d.
De dossiers inzake opdrachten tot levering van grondstoffen, standaardmunitie en onderdelen zijn vernietigd.
Tijdens de bewerking is in totaal 28,83 strekkende meter archiefbescheiden over de jaren 1880-1956 vernietigd. De omvang van het archief bedraagt na de bewerking 106,5 strekkende meter.
Ordening van het archief
De ordening van het archief is in grote lijnen gebaseerd op de indeling zoals deze door het CAS in het archiefbewerkingsplan is beschreven en onderhavige inventaris is dan ook als volgt opgebouwd:
Blok 1 bevat de archieven van de Artillerie Stapel- en Constructiemagazijnen over de jaren 1813-1886 (1887). In dit blok is ook het door het rijksarchief Zuid-Holland uitgeleend bestanddeel opgenomen. In tegenstelling tot het hierna volgende blok, was het nog mogelijk om de verschillende archiefvormers te onderscheiden. De navolgende archiefvormers zijn aangetroffen:
de directeur, 1813-1887 (1918)
Wapenkeuringcommissie te Luik, 1816-1856
Artillerie Stapel- en Constructiemagazijnen te Antwerpen, 1817-1830
Wapenskeuringcommissie Suhl en Solingen, Elberfeld, 1833-1841
Vuurwerkerij 1846-1860
Inspectie der buskruitfabricage, 1846-1887
IJzergieterij, 1841-1849
Pyrotechnische Werkplaatsen, vanaf 1860 deel uitmakend van de Pyrotechnische School, 1818-1886 (1913)
Geweermakerij/Inspecteur der draagbare wapenen, 1814-1913
Geschutgieterij, 1824-1904.
Wapenkeuringcommissie te Maastricht, 1842-1873.
Van de archiefvormers b tot en met g werden alleen stukken van algemene aard aangetroffen.
Blok 2 bevat het archief van de Artillerie Inrichtingen over de periode (1886) 1887-1941 (1972). De indeling van dit archief is, behoudens enkele aanpassingen, gebaseerd op de ordening van na de Tweede Wereldoorlog (zie hoofdstuk Geschiedenis van het archief).
De inschrijfmiddelen zijn opgenomen in de rubriek Stukken van algemene aard. De overige archiefbescheiden zijn op onderwerp opgenomen in de rubriek Stukken betreffende bijzondere onderwerpen. Betreft de analysekaarten (inv.nrs. 2621-26241) het volgende. Deze zijn in eerste instantie aangelegd in 1925 door het Scheikundig Laboratorium en werden constant bijgewerk. In 1942 zijn ze overgenomen door TNO. Sporadisch werden ze bijgehouden tot 1972. Er is voor gekozen ze toch op te nemen in deze afdeling aangezien het merdendeel van de gegevens die op de kaarten zijn vastgelegd door het Scheikundig Laboratorium zijn aangebracht.
Blok 3 bevat het archief van het Staatsbedrijf der Artillerie-Inrichtingen in liquidatie (vanaf 1 januari 1943 afdeling E van De Commissaris voor de behartiging van de belangen van de voormalige Nederlandsche Weermacht, vanaf 1 september 1948 afdeling B5, afwikkeling Staatsbedrijf der Artillerie-Inrichtingen) over de jaren (1939) 1940-1953. Binnen dit blok zijn de stukken op onderwerp beschreven. Verder zijn in de onderhavige afdeling alle stukken geplaatst inzake de afwikkeling van contracten. Weliswaar is deze afwikkeling reeds gestart direct na de capitulatie in mei 1940, maar aangezien het hier één bedrijfsproces betreft en de dossiers bezwaarlijk gescheiden konden worden, is uit praktische overwegingen besloten alle dossiers, dus ook die reeds voor de liquidatie van het Staatsbedrijf zijn geopend toch onder deze afdeling te plaatsen.
De N.V. Nederlandsche machinefabriek artillerrie-inrichtingen vormt het 4e blok.
Blok 5 bevat de aangetroffen gedeponeerde archieven, te weten de archieven van:
de Commissie voor de bezoldiging en titulatuur van de burgerlijke ambtenaren bij de Centrale Magazijnen en bij 's Rijks Magazijn van Geneesmiddelen, 1910-1911
J.F. Weijnman, chef van dienst bij het Staatsbedrijf der Artillerie-Inrichtingen, later belast met de liquidatie, later als hoofd van de afdeling B 5 van het ministerie van Oorlog, ook als lid van de commissie voor de Artillerie-Inrichtingen, 1940-1960
dr. J.H. de Boer als lid van diverse commissies, 1935-1939
directeur-voorzitter, president-directeur als voorzitter of lid van commissies, fondsen, 1915-1920, 1936, 1939-1941.
Aanwijzingen voor de gebruiker
Openbaarheidsbeperkingen
Volledig openbaar.
Materiële beperkingen
Het archief kent geen materiële beperkingen
Aanvraaginstructie
Openbare archiefstukken kunnen online worden aangevraagd en gereserveerd. U kunt dit ook via de terminals in de studiezaal van het Nationaal Archief doen. Om te kunnen reserveren dient u de volgende stappen te volgen:
U maakt een profiel aan op www.gahetna.nl, en logt vervolgens in
Via de archiefinventaris (alleen de beschrijvingen met rode nummers) selecteert u het gewenste archiefstuk door op de knop 'Reserveren' te klikken
In het volgende scherm geeft u aan op welke dag u het archiefstuk wilt inzien
Indien u zich bevindt in de studiezaal en een tafelnummer heeft ontvangen kunt u dit nummer vermelden. Als u geen tafelnummer heeft kunt u tafelnummer 777 laten staan
Vervolgens bevestigt u uw reservering door deze te versturen.
Verwant materiaal
Beschikbaarheid van kopieën
Beschrijving van de series en archiefbestanddelen
- De artillerie stapel- en constructiemagazijnen, 1813-1886 (1887-1918)
  - Directeur, 1813-1886 (1887-1918)
    - Stukken van algemene aard
      - Ingekomen en minuten van uitgaande stukken, 1813-1817, 1819-1839, 1851, 1854, 1857, 1859-1861, 1863, 1868, 1870, 1872, 1877, 1879-1883, 1887.; 2130; 1 pak
      - Brievenboeken, 1813-1841.; 106-156; 51 delen
        - 1813-1814 (1-112)., 106
        - 1814 (112-311)., 107
        - 1814 (312-731)., 108
        - 1815 (1-784)., 109
        - 1815 (785-1734)., 110
        - 1817, 111
        - 1818, 112
        - 1819, 113
        - 1820, 114
        - 1821, 115
        - 1822, 116
        - 1823, 117
        - 1824, 118
        - 1825 (1-555)., 119
        - 1825 (556-886)., 120
        - 1826 (1-448)., 121
        - 1826 (449-901)., 122
        - 1826 (902-1099)-1827 (1-149)., 123
        - 1827 (150-400)., 124
        - 1828 (1-561)., 125
        - 1828-1829 (562-786) (1-331)., 126
        - 1832 (248-1029)., 127
        - 1832 (1032-1615)., 128
        - 1832 (1615-2486)., 129
        - 1832-1833 (2487-2761) (1-506)., 130
        - 1833 (507-1205)., 131
        - 1833 (1206-1850)., 132
        - 1833-1834 (1851-2015) (1-416)., 133
        - 1834 (417-1100)., 134